【裁判字號】    90,訴,69
【裁判日期】    900426
【裁判案由】    返還買賣價金
【裁判全文】
臺灣士林地方法院民事判決  九十年度訴字第六九號
    原      告  乙○○
    被      告  甲○○
右當事人間返還買賣價金事件，本院判決如左：
    主    文
原告之訴駁回。
訴訟費用由原告負擔。
    事    實
甲、原告方面：
  一、聲明：
    （一）先位之訴：被告應返還原告新台幣（下同）五百六十萬元，並自起訴狀繕
          本送達被告之翌日起至清償日止，按週年利率百分之五計算之利息。
    （二）備位之訴：請求被告減少買賣價金三百零一萬一百元及自起訴狀繕本送達
          翌日起至清償日止，按週年利率百分之五計算之利息。
  二、陳述：
    （一）先位之訴：
        １、原告與被告於民國八十四年十月四日訂立房屋買賣契約，原告以五百六
            十萬元之價金，向被告購買坐落門牌號碼為台北市○○區○○街一一八
            巷四十一號四樓之仁愛社區國民住宅一戶，買賣時被告曾表示該屋非海
            砂屋，原告信以為真，遂向被告買受，被告於八十五年一月二十日將房
            屋交付原告後，原告分批給付五百六十萬元價金；迄至八十九年三月份
            九二一震災發生後，同社區之他棟建築物嚴重受損，疑似海砂屋，仁愛
            社區管理委員會乃自行鑽心取樣，送請專業機構鑑定，始發現原建築物
            砂石材料中，所含氯離子含量高出標準甚多，抗壓標準強度亦較一般標
            準為低，危及房屋安全結構，原告始發現系爭不動產屋內以天花板裝潢
            ，有被告於出售前多次修補痕跡，顯然被告早於出售時，已知悉該屋為
            海砂屋，卻詐騙原告，隱而不說，經原告發現為海砂屋後立即函請被告
            出面解決，然被告卻置之不理。
        ２、因本件系爭不動產經鑑定結果為海砂屋，其所提供之安全性功能業已滅
            失，而被告為出賣人，應負物之瑕疵擔保之責，為此，原告主張解除買
            賣契約，並請求被告將所付價金五百六十萬元返還原告，並加計自起訴
            狀繕本送達之翌日起至清償日止，按週年利率百分之五計算之法定遲延
            利息。
        ３、對被告抗辯之陳述：
          (1)原告先前看屋時，被告確未告知天花板有剝落情形，卻告知原告稱：系
            爭房屋非海砂屋及幅射屋；因被告係將房屋剝落部分封住，使原告無法
            得知瑕疵情形，且被告在存證信函中稱：房屋無異狀，原告始未能知情
            ；又系爭房屋天花板上有多處剝落，被告於修補後始釘上天花板，有照
            片為證，是被告確已知系爭房屋為海砂屋，而故意隱瞞，且被告在與原
            告電話聯繫時，更向原告指稱：國宅處表示系爭房屋非海砂屋，此有錄
            音帶可茲為證，是可知被告隱瞞瑕疵之事實。
          (2)原告購屋是要永久居住使用，系爭房屋應無瑕疵始可，是縱被告不知系
            爭房屋為海砂屋，亦應將房屋剝落之實際狀況告知，因被告對於系爭不
            動產須負無過失擔保責任，應擔保該房屋具有通常之效用，而因系爭房
            屋為海砂屋，會導致房屋鋼筋腐蝕而無法居住，顯已喪失標的物之通常
            效用，因此被告應負物之瑕疵負擔保責任。
          (3)原告於八十五年一月二十日付清價金尾款，於八十五年二月二十八日實
            際遷入居住，而由於海砂屋之瑕疵依通常檢查是無法立即予以發現，因
            此原告於獲悉房屋為海砂屋後，旋即於八十九年四月份寄發存證信函通
            知被告，並未逾除斥期間。
    （二）備位之訴：
          若先位之訴主張解除契約無理由，則因系爭房屋已無法使用，僅剩餘土地
          價值，因此原告請求被告減少買賣價金，即以買賣價金扣除當年土地公告
          現值後，請求減少買賣價金三百零一萬零一百元，及自起訴狀繕本送達翌
          日起至清償日止，按週年利率百分之五計算之法定遲延利息。
  三、證據：提出不動產買賣契約書、土地登記謄本、存證信函影本、土地所有權狀
      、建物所有權狀、剪報影本、電話錄音帶及譯文各一份。
乙、被告方面：
  一、聲明：原告先、備位之訴均駁回。
  二、陳述：
    （一）先位之訴：
        １、原告所指稱被告於裝潢修補及出賣時，早已知悉系爭房屋為海砂屋，仍
            隱而不說詐騙原告云云，與事實不符。因系爭房屋是否為海砂屋，並非
            立見之瑕疵，一般民眾無法立即分辨，須經過專業機構之鑑定始能辨別
            ，系爭房屋為台北市國宅處所興建，非被告所自力出資建築，雖被告於
            自居期間僱工裝修，惟乃出於維護自家居住品質所為，對是否為海砂屋
            一事，並未明其究理，故何來隱匿之說，是無法將此需專業鑑定方知之
            事實，命被告負瑕疵擔保之責。被告於八十四年出售系爭房屋予原告之
            時確實不知系爭房屋為海砂屋，直至九十年二月十日經報紙刊載時始行
            知悉，並無任何故意隱匿情事。
        ２、又本件買賣契約於八十四年十月份訂立，然原告卻於八十九年十一月始
            以書面通知出面調解系爭房屋瑕疵問題，然由於被告原受送達住所早已
            他遷，因此被告乃遲至九十年一月六日始接獲原告通知，而民法第三百
            五十六條規定，買受人應按物之性質，依通常程序從速檢查其所受領之
            物，如發見有應由出賣人負擔保責任之瑕疵時，應即通知出賣人。而原
            告通知被告時已逾物之交付後六個月之除斥期間，因此不得解除契約，
            並請求買賣價金之返還。
    （二）備位之訴：
        １、被告於系爭房屋買賣契約訂立之初，亦不知系爭不動產為海砂屋，未有
            故意不告知海砂屋瑕疵之事實，而原告於系爭不動產買賣契約成立前，
            業已看過房屋，被告也告知原告系爭房屋天花板上存有剝落瑕疵之事實
            ，並未保證系爭房屋無物之瑕疵存在，是無任何對原告故意隱瞞情事，
            因此原告主張並無理由。
        ２、而本件原告對被告主張依物之瑕疵擔保責任，請求減少系爭不動產之價
            買賣價金，亦已因逾六個月之除斥期間，原告對此已喪失減少價金請求
            權，因此原告之訴為無理由，應予駁回。
  三、證據：提出郵件候投通知單影本、剪報影本各一份。
丙、本院依職權向台北市政府函查南港仁愛國宅海砂屋相關鑑定資料及查詢最早發現
    海砂屋之時間等事項。
    理    由
一、本件原告主張：其於八十四年十月四日向被告購買坐落門牌號碼為台北市○○區
    ○○街一一八巷四十一號四樓房屋，已付清價金五百六十萬元，被告則於八十五
    年一月二十日將系爭不動產交付原告，被告於出售系爭房屋時已知悉該房屋為海
    砂屋，卻仍隱瞞而出售原告，並故意告稱房屋非海砂屋，惟現今證實該房屋為海
    砂屋，致使鋼筋腐蝕及牆壁嚴重剝落，喪失房屋通常之效用，爰依物之瑕疵擔保
    之規定，解除系爭不動產買賣契約，並請求返還買賣價金五百六十萬元，惟倘無
    法為本件買賣契約之解除時，則請求減少買賣價金三百零一萬零一百元云云；被
    告則以：其於八十四年出售系爭房屋時，並不知該房屋為海砂屋，並非故意不告
    知，亦未曾向原告保證房屋不是海砂屋，而原告於訂立買賣契約前，業已看過房
    屋，亦知悉系爭房屋天花板上存有剝落情事，卻仍與被告訂立買賣契約，是被告
    並無對原告有何欺瞞情事，況本件於交付系爭房地已達五年之久，原告至今始為
    解除契約或減少價金之請求，早已逾六個月之除斥期間等語，資為抗辯。
二、查原告主張其於八十四年十月四日向被告買受系爭房屋，價金五百六十萬元均已
    付清之事實，業據原告提出不動產買賣契約書、土地所有權狀、建物所有權狀、
    土地登記謄本影本等為證，並為被告所自認，應堪信為真實；而系爭不動產為高
    氯離子混凝土建築物（即俗稱海砂屋）之事實，亦為被告所不爭執，復有台北市
    政府九十年三月二十九日府宅二字第九ＯＯ三一五九九ＯＯ號函在卷可證，亦堪
    信為真實。
三、本件兩造就系爭房屋為海砂屋，有物之瑕疵一節，雖無爭執，而物之瑕疵擔保責
    任，固為無過失責任，只要買賣標的物有物之瑕疵，出賣人即須負責，出賣人有
    無過失在所不問。惟買受人因物之瑕疵，得主張之契約解除權、價金減少請求權
    ，均屬於變更既成契約之權利，不宜長久存在，以免使對方之地位陷於長久不安
    之狀態，是以，該契約解除權、價金減少權之行使，法律均訂有除斥期間，其契
    約解除權、價金減少請求權不於除斥期間內行使即告消滅。本件縱認被告應負物
    之瑕疵擔保責任，原告得否解除契約或請求減少價金，應審究其契約解除權、價
    金減少請求權之行使，是否已逾法律規定之除斥期間。經查：
  （一）關於除斥期間，現行民法第三百六十五條第一項固規定「買受人因物有瑕疵
        ，而得解除契約或請求減少價金者，其解除權或請求權，於買受人依第三百
        五十六條規定為通知後六個月內不行使或自物之交付時起經過五年而消滅」
        ，惟上開規定乃係八十八年四月二十一日修正，八十九年五月五日生效，依
        民法債編施行法第一條後段之規定，在修正施行前發生之債，除本施行法有
        特別規定外，不適用修正施行後之規定。而觀諸民法債編施行法就前開民法
        第三百六十五條修正條文並無溯及既往之特別規定，則本件買賣關係既發生
        於債編修正前之八十四年十月四日，自應適用修正前債編有關之規定，尚無
        適用修正後民法第三百六十五條規定之餘地，先予敘明。
  （二）按「買受人因物有瑕疵，而得解除契約或請求減少價金者，其解除權或請求
        權，於物之交付後六個月間，不行使而消滅。前項規定，於出賣人故意不告
        知瑕疵者，不適用之。」修正前之民法第三百六十五條定有明文。原告雖主
        張：被告於出賣系爭房屋時，已知該房屋為海砂屋，故意不告知，並保證該
        房屋非海砂屋云云，惟查：
      １、原告前開主張為被告所否認，自應由原告就其主張「被告明知該屋為海砂
          屋，故意為不實告知或不告知」一節，負舉證之責。
      ２、查原告主張系爭房屋天花板有修補痕跡，而海砂屋之病狀即為牆壁剝落，
          足見被告出售系爭房屋時即已知其為海砂屋云云，固據原告提出照片六幀
          為證，惟上開照片為九十年三月六日所拍攝，被告又否認照片內修補處為
          其所修補，已難憑採；況海砂屋雖有牆壁剝落之徵兆，惟一般房屋如施工
          品質不佳，亦可能有牆壁剝落之情事，是縱被告出售房屋時明知天花板有
          剝落情事，亦不足以據此推論被告斯時已獲悉該屋為海砂屋。而原告提出
          其於本件訴訟前與被告之電話錄音譯文，對話中被告對於原告指責：買房
          子時被告告知該屋不是海砂屋也不是輻射屋一事，雖未加爭執，然被告於
          對話中即再三表示其曾詢問過國宅處，國宅處說該屋不是海砂屋也不是輻
          射屋，其如果知道不會賣給原告等語，縱被告於售屋時保證該屋並非海砂
          屋，因該保證可能為被告認知錯誤，亦可能為被告過度虛誇，尚難執以認
          定被告係「明知該屋為海砂屋」而故意為不實告知。
      ３、況系爭房屋屬仁愛國宅，如被告於八十四年間即已知悉房屋為海砂屋，應
          無不向台北市政府國民住宅處據理力爭之可能，惟本院向台北市政府查詢
          最早發現仁愛國宅為海砂屋之時間，經台北市政府覆稱「仁愛國宅社區一
          至九棟（現已更名為修德國宅），於八十八年九二一震災後經鑑定為黃單
          （需注意）建築物，八十九年五月二十六日本市李慶元及黃珊珊議員陪同
          社區住戶，針對該國宅社區疑為高氯離子混凝土建築物（俗稱海砂屋）問
          題召開記者會，為因應住戶所提訴求，由本市建築主管機關工務局委託台
          北市土木技師公會辦理鑑定，依該公會所提鑑定報告結果，混凝土中氯離
          子含量確有偏高情形」，有台北市政府九十年三月二十九日府宅二字第九
          ００三一五九九００號函在卷可參。則主管國宅之機關尚且於八十八年九
          二一地震後因建物損壞經鑑定後始查知該國宅為海砂屋，原告復未能舉證
          證明被告於八十四年十月四日出售系爭房屋時明知該房屋為海砂屋故意不
          告知或為不實告知，自不得遽認被告明知房屋為海砂屋之瑕疵而故意不告
          知。
      ４、至於原告另稱被告隱匿天花板剝落之事，不惟為被告所否認，且本件原告
          既係以系爭房屋為「海砂屋」屬於對結構安全有重大影響之瑕疵，而主張
          解除契約、減少價金，並非以交付房屋時該屋存有天花板剝落之瑕疵而主
          張解除契約、減少價金，則被告於出售房屋時有無故意不告知天花板剝落
          一事，對於本件訴訟之爭執並無影響，併此說明。
      ５、綜上所述，原告既無法證明被告出售系爭房屋時明知該屋為海砂屋竟故意
          不告知，從而，原告自不得適用前開民法第三百六十五條但書例外不適用
          除斥期間之規定。亦即，原告有關物之瑕疵之契約解除權、價金減少請求
          權之行使，仍應受修正前民法第三百六十五條前段規定六個月除斥期間之
          限制。
  （三）又，依條文文義顯見六個月除斥期間係從「物之交付」時起算，並非自「發
        現瑕疵」時起算。查被告主張於八十四年十月四日簽訂買賣契約時即已將鑰
        匙交付原告使其得以入內整理，原告雖否認當日即取得房屋鑰匙，惟亦自承
        簽約後數日即取得房屋鑰匙，足見被告於八十四年十月即將系爭房屋交付原
        告，乃原告遲至八十九年十一月十四日向本院內湖簡易庭聲請調解請求減少
        價金，該調解聲請狀於八十九年十一月二十九日送達被告，原告另於九十年
        一月九日提起本件訴訟主張解除契約，起訴狀繕本於九十年一月十八日送達
        被告，顯已逾交付後六個月之除斥期間。從而，原告因物之瑕疵之契約解除
        權、價金減少請求權均因除斥期間經過而消滅。
六、綜上所述，原告之契約解除權既已消滅，則其主張解除契約不生解除之效力，其
    請求原告返還所收價金五百六十萬元及法定遲延利息，即無由准許。原告先位之
    訴既無理由，另就備位之訴請求減少價金之主張，亦同前所述，因除斥期間經過
    而消滅，是原告以備位之訴請求減少價金亦屬無理，應予駁回。
七、本件為判決之基礎已臻明確，兩造其餘攻擊防禦方法，經審酌後認與判決結果無
    影響，爰不一一加以論述，附此敘明之。
八、據上論結，本件原告之訴為無理由，依民事訴訟法第七十八條判決如主文。
中      華      民      國    九十      年      四      月    二十六    日
                                    臺灣士林地方法院民事第三庭
~B法      官  洪慕芳
右為正本係照原本作成。
如對本判決上訴須於判決送達後廿日內向本院提出上訴狀。
中      華      民      國    九十      年      五      月      二      日
~B法院書記官  周霙蘭


司法院資訊處製作；財團法人民間司法改革基金會備份。
